【裁判字號】    97,訴,469
【裁判日期】    980825
【裁判案由】    損害賠償
【裁判全文】
臺灣屏東地方法院民事判決               97年度訴字第469號
原      告  國泰世紀產物保險股份有限公司
法定代理人  乙○○
訴訟代理人  丁○○
            戊○○
            丙○○
被      告  甲○○
訴訟代理人  曾慶雲律師
上列當事人間請求損害賠償事件，本院於民國98年8 月11日言詞
辯論終結，判決如下：
    主    文
被告應給付原告新台幣柒拾伍萬元，及自民國九十七年六月二十
日起至清償日止，按週年利率百分之五計算之利息。
訴訟費用由被告負擔。
本判決於原告以新台幣貳拾伍萬元供擔保後，得假執行；但被告
如於執行標的物拍定、變賣前，以新台幣柒拾伍萬元為原告預供
擔保，得免為假執行。
    事實及理由
一、原告主張：被告之母郭素娥以其所有車牌號碼DWV-761 號機
    車向伊公司投保強制汽車責任保險，期間自民國95年2 月13
    日起至96年2 月13日止，保險證號碼為150395G049303 號（
    原告誤載為150396G049303 號）。嗣於95年9 月28日凌晨4
    時許，被告飲酒後騎乘上開機車搭載洪紫耘，行經高雄市○
    ○○路與大中一路交岔路口時，因闖紅燈而與訴外人黃中興
    駕駛之車牌號碼ZL-4303 號自用小客車相撞，致洪紫耘受傷
    不治死亡，伊公司已依法賠償洪紫耘之父洪思潔強制汽車責
    任保險保險金新台幣（下同）75萬元（其餘75萬元係由另一
    保險人泰安產物保險股份有限公司理賠)。 惟被告於肇事後
    經警實施酒測，發現其吐氣所含酒精濃度達每公升0.27毫克
    ，超過道路交通管理法規規定之標準即每公升0.25毫克，則
    伊公司自得依強制汽車責任保險法第29條第1 項第1 款代位
    求償之規定，請求被告加計法定遲延利息給付伊公司75萬元
    等情，並聲明：(一)被告應給付原告75萬元，及自支付命令送
    達被告翌日起至清償日止，按週年利率百分之5 計算之利息
    。(二)原告願供擔保請准宣告假執行。
二、被告則以：保險人依強制汽車責任保險法第29條第1 項第1
    款之規定，代位行使請求權人對被保險人之請求權，須以被
    保險人飲用酒類後駕駛汽車，其吐氣或血液中所含酒精濃度
    超過道路交通管理法規規定之標準，與被保險汽車發生汽車
    交通事故有因果關係為必要。伊於肇事後經警實施酒測，其
    吐氣所含酒精濃度雖達每公升0.27毫克，超過每公升0.25毫
    克之法定標準，惟酒測之誤差值為正負百分之2 ，且伊於肇
    事時神智清楚，並未喪失安全駕駛能力，業經檢察官就伊所
    涉公共危險罪部分為不起訴之處分確定，可見本件汽車交通
    事故係因伊闖紅燈所致，與伊酒後駕車並無相當因果關係。
    原告依強制汽車責任保險法第29條第1 項第1 款之規定，請
    求伊給付75萬元及其法定遲延利息，非有理由等語，資為抗
    辯，並聲明：(一)原告之訴及假執行之聲請均駁回。(二)如受不
    利之判決，被告願供擔保請准宣告免為假執行。
三、經查：被告之母郭素娥以其所有車牌號碼DWV-761 號機車向
    原告投保強制汽車責任保險，期間自95年2 月13日起至96年
    2 月13日止，被告經郭素娥同意使用上開機車，嗣於95年9
    月28日凌晨4 時許，被告於飲酒後騎乘上開機車搭載洪紫耘
    ，沿高雄市○○○路由西往東行駛，行經同市○○○路與大
    中一路（銜接大中二路）交岔路口，因闖紅燈而與黃中興駕
    駛沿民族一路由南往北行駛之車牌號碼ZL-4303 號自用小客
    車相撞，致洪紫耘受有頭部外傷併顱骨骨折，送醫仍不治死
    亡，被告於當日凌晨5 時4 分經警實施酒測，結果其吐氣所
    含酒精濃度達每公升0.27毫克，超過道路交通安全規則第11
    4 條第1 款所定每公升0.25毫克之標準。經檢察官先後囑託
    高雄市政府交通局車輛行車事故鑑定委員會、高雄市車輛行
    車事故覆議鑑定委員會鑑定結果，咸認被告酒精濃度過量駕
    駛機車及闖紅燈為肇事原因，黃中興無肇事因素。刑事部分
    ，被告所涉公共危險及黃中興所涉過失致死，分經臺灣高雄
    地方法院檢察署檢察官以95年度偵字第25989 號及95年度偵
    字第27189 號為不起訴之處分確定，另被告所涉過失致死部
    分，則經檢察官聲請以簡易判決處刑，並經臺灣高雄地方法
    院交通法庭以96年度交簡字第1730號判處有期徒刑5 月，如
    易科罰金以新台幣1,000 元折算1 日，緩刑2 年確定。又被
    告於本件汽車交通事故發生後，已於97年5 月9 日給付洪紫
    耘之父洪思潔強制汽車責任保險之保險金75萬元各事實，為
    兩造所不爭執，並有〈強制〉汽車保險理賠計算書、高雄市
    政府警察局交通大隊事故分析研判表、臺灣屏東地方法院檢
    察署相驗屍體證明書及臺灣高雄地方法院檢察署95年度偵字
    第25989 號檢察官不起訴處分書附卷可稽，並經本院調閱上
    開刑事案件偵、審卷宗查明屬實。
四、按本法所稱被保險人，指經保險人承保之要保人及經該要保
    人同意使用或管理被保險汽車之人；被保險人飲用酒類或其
    他類似物後駕駛汽車，其吐氣或血液中所含酒精濃度超過道
    路交通管理法規規定之標準，致被保險汽車發生汽車交通事
    故者，保險人仍應依本法規定負保險給付之責，但得在給付
    金額範圍內，代位行使請求權人對被保險人之請求權，強制
    汽車責任保險法第9 條第2 項、第29條第1 項第1 款定有明
    文。本件兩造之爭點為：(一)強制汽車責任保險法第29條第1
    項第1 款關於保險人代位求償之規定，是否以被保險人飲用
    酒類超過法定標準與發生汽車交通事故間有因果關係為必要
    ？(二)被告飲用酒類後吐氣所含酒精濃度達每公升0.27毫克，
    是否與發生本件汽車交通事故有相當因果關係？茲分別論述
    如下：
(一)、按94年2 月5 日修正公布前強制汽車責任保險法第27條規定
    ：「被保險汽車發生汽車交通事故，加害人有下列情事之一
    者，保險人仍應依本法規定給付保險金，但得在給付金額範
    圍內，向加害人求償：一、酒醉或吸食毒品、迷幻藥者。‧
    ‧‧‧。」修正後同法第29條第1 項規定：「被保險人有下
    列情事之一，致被保險汽車發生汽車交通事故者，保險人仍
    應依本法規定負保險給付之責。但得在給付金額範圍內，代
    位行使請求權人對被保險人之請求權：一、飲用酒類或其他
    類似物後駕駛汽車，其吐氣或血液中所含酒精濃度超過道路
    交通管理法規規定之標準。‧‧‧‧。」其修正理由謂：「
    一、條次變更。二、本保險不應因被保險人之不正行為而致
    受害人不能獲得理賠，仍應由保險人先對受害人給付後再向
    被保險人代位求償。惟為凸顯被保險人之行為與汽車交通事
    故間之因果關係，並參酌修正條文第三十三條代位之規定，
    爰修正第一項序文。‧‧‧‧。」修正條文明訂代位事由與
    汽車交通事故之間應具有因果關係，此項修正符合本條列舉
    事由為「除外危險」之特徵，亦即，如保險事故與除外危險
    間並無因果關係，則該事故本屬保險人承保範圍，其本應負
    保險責任，無於給付後另向被保險人代位求償之理。準此，
    強制汽車責任保險法第29條第1 項第1 款關於保險人代位求
    償之規定，自以被保險人飲用酒類超過法定標準與發生汽車
    交通事故間有因果關係為必要。故如被保險人飲酒過量後駕
    車，於依規定停等紅燈之際，遭後方違規疾馳而來之汽車追
    撞，而發生汽車交通事故，被保險人雖係飲用酒類後駕駛汽
    車，其吐氣或血液中所含酒精濃度超過道路交通管理法規規
    定之標準，惟此與發生汽車交通事故之間顯無因果關係，保
    險人自不得於理賠後向被保險人代位求償。
(二)、按飲酒可能造成外顯行為之破壞，其強度可分為微醉、醉及
    泥醉三個階段來描述，微醉者之行為與一般人不同者為比較
    愛說話、比較樂於跟人接近、易衝動、易受鼓動，其與平時
    表現亦有不同，變得更加開朗，但會對人糾纏不清。由於受
    酒精影響，在心理方面產生變化，而與犯罪有關連者，為酒
    精會造成廣義上人格之改變，尤其是「意識品質」之改變，
    例如：批判能力受限制或喪失、冒險意念昇高、心理上慾動
    增強、理性衡酌事情之能力減低、對於現實狀況之理解受限
    制、任意放縱自己之行為、在人群中容易顯見攻擊傾向。酒
    精對人體之心理及生理產生不良影響後，酒精濃度之多寡亦
    將影響駕駛人之行為與能力，進而增加肇事率。研究顯示，
    血液中所含酒精濃度小於0.03（相當於吐氣所含酒精濃度每
    公升0.15毫克），對於駕駛行為與能力尚無明顯影響；血液
    中所含酒精濃度0.03至0.05（相當於吐氣所含酒精濃度每公
    升0.15至0.25毫克），對於駕駛行為與能力之影響為視覺與
    反應靈敏程度減弱、對速度及距離判斷力較差，其肇事率為
    2.5 倍；血液中所含酒精濃度0.05至0.08（相當於吐氣所含
    酒精濃度每公升0.25至0.4 毫克），對於駕駛行為與能力之
    影響為反應遲鈍、駕駛能力受損、對事情之判斷開始猶豫不
    決，其肇事率為6 倍（以上引自張麗卿教授著「交通刑法」
    第69至73頁）。被告於刑案警詢中供稱：「（肇事前行進方
    向、車道及肇事經過情形？）沿大中二路慢車道西向東左轉
    民族一路向北行駛至肇事地，右側車身與一部自小客ZL-430
    3 沿民族一路南向北行駛左前車身撞及而肇事。‧‧‧‧（
    肇事當時行車速率多少？發現危害狀況時距離對方多遠？）
    肆拾公里/ 小時。沒有看見。‧‧‧‧（肇事時什麼燈號行
    駛？有無第三人佐證？）紅燈左轉。」（見95年度相字第55
    6 號卷第35、36頁）被告於深夜時分騎乘機車行經交岔路口
    ，完全未注意其右方有無來車，即貿然闖紅燈，以時速40公
    里之速度進入交岔路口內，以被告當時為大學三年級學生而
    言（見95年度相字第556 號卷第6 頁），此一動態交通違規
    ，顯然不合於常態，難謂未受其體內酒精之影響，自應依前
    述說明，認被告飲酒後吐氣所含酒精濃度達每公升0.27毫克
    與其發生本件汽車交通事故間，有相當因果關係存在。被告
    雖辯稱酒測誤差值為正負百分之2 云云，但並未舉證證明此
    一誤差確實存在，更未舉證明其吐氣所含酒精濃度因此應在
    每公升0.25毫克以下，自難以此遂認其可免責。又檢察官雖
    以被告尚未達不能安全駕駛之程度，而對其所涉公共危險部
    分為不起訴之處分確定，惟此就判斷被告飲酒過量駕車與其
    發生汽車交通事故有無相當因果關係，並無關連，蓋構成公
    共危險罪者，依實務見解，每每要求其吐氣所含酒精濃度須
    在每公升0.55毫克以上。被告以此辯稱其吐氣所含酒精濃度
    達每公升0.27毫克與發生本件汽車交通事故間，並無相當因
    果關係云云，亦無可採。
五、綜上所述，原告依強制汽車責任保險法第29條第1 項第1 款
    之規定，請求被告給付75萬元，及自支付命令送達被告翌日
    （97年6 月20日）起至清償日止，按週年利率百分之5 計算
    之利息，為有理由，應予准許。兩造各陳明願供擔保，請准
    宣告假執行或免為假執行，經核均無不合，爰分別酌定相當
    之擔保金額，併准許之。
六、據上論結，本件原告之訴為有理由，依民事訴訟法第78條、
    第390 條第2 項、第392 條第2 項、第3 項，判決如主文。
中    華    民    國    98    年    8     月    25    日
                    民事第一庭    法  官  春生
正本係照原本作成。
如對判決上訴，須於判決送達後20內向本院提出上訴狀，其未表
明上訴理由者，應於提出上訴後20日內向本院補提理由書狀（均
須按他造當事人之人數附繕本）。
中    華    民    國    98    年    8     月    25    日
                                  書記官  蘇雅慧


司法院資訊處製作；財團法人民間司法改革基金會備份。
